臺灣高等法院臺中分院刑事判決　　　　　　　　　　九十一年度上訴字第六三八號
　　上　訴　人
　　即　被　告　甲○○
右列上訴人因偽造文書案件，不服台灣台中地方法院中華民國九十一年三月二十八日
第一審判決（九十年度訴緝字第四一六號；起訴案號：台灣台中地方法院檢察署八十
八年度偵字第一九一九九號、第一九二００號、第一九二０一號、第一九二０二號、
九十年度偵字第三九四七號），提起上訴，本院判決如左：
    主  文
上訴駁回。
    事實及理由
一、本案經本院審理結果，認第一審判決認事用法及量刑均無不當，應予維持，並引
    用第一審判決書記載之事實、證據及理由（如附件）。
二、上訴人即被告甲○○（以下簡稱被告）於本院未提出其他有利之證據，僅否認有
    行使偽造私文書等犯行而指摘原判決不當，辯稱：伊向地下錢莊借錢，被要求要
    帶個人資料，不料伊即遭人打傷，伊接獲原審判決後才知道伊個人資料遭地下錢
    莊拿去辦理貸款，伊並未向銀行借款，實係被害人云云，惟被告所辯諸項情節未
    能提出具體事證供本院審酌，自非可採，被告之上訴為無理由，應予駁回。
據上論斷，應依刑事訴訟法第三百六十八條、第三百七十三條，判決如主文。
本案經檢察官乙○○到庭執行職務。
中　　　華　　　民　　　國　　九十一　　年　　　七　　　月　　二十四　　日
                                  臺灣高等法院臺中分院刑事第七庭
                                        審判長法　官
                                              法　官
                                              法  官
得上訴。
附件：
台灣台中地方法院刑事判決                          九十年度訴緝字第四一六號
    公  訴  人  台灣台中地方法院檢察署檢察官
    被      告  甲○○  男四十五歲（民國○○○年○月○○○日生）
                        身分證統一編號：Ｎ一二四一七九九六號
                        住台中市○區○○路三七一號六樓之十    42
                        居台中縣太平市○○路二十二號三樓
右列被告因偽造文書案件，經檢察官提起公訴（八十八年度偵字第一九一九九號、第
一九二００號、第一九二０一號、第一九二０二號、九十年度偵字第三九四七號），
本院判決如左：
    主  文
甲○○共同行使偽造私文書，足以生損害於他人，處有期徒刑伍月，如易科罰金，以
佰元折算壹日。如附表一所示之各類所得扣繳暨免扣繳憑單影本上之「盈達照明事
業有限公司」印文壹枚，如附表二所示「員工在職證明書」上之「盈達照明事業有限
公司」及「謝再旺」印文各壹枚，及各該「盈達照明事業有限公司」、「謝再旺」之
印章各壹顆，均沒收。
    事  實
一、甲○○因急需現金使用，於民國八十七年九月間，見設於台中市○○路○段八十
    一號六樓Ｃ室中福興業有限公司（下稱中福公司）所刊登代辦信用貸款之廣告，
    乃與中福公司之業務員即一不詳姓名年籍成年男子接洽後，明知甲○○當時工作
    收入情形應不符合辦理銀行信用貸款之條件，而該不詳姓名年籍成年男子擔任中
    福公司業務員，並為每辦成一件貸款可向中福公司領取新台幣（下同）一萬五千
    元不等之佣金，有利可圖之目的，甲○○即與該不詳姓名年籍成年男子以犯意聯
    絡、行為分擔，共同基於偽造文書之故意及意圖為自己不法之所有，由該業務員
    將取自甲○○之國民身分證等年籍資料，經由同公司亦具同上犯意聯絡之業務員
    陳暐庭（原名陳思惠，另案由本院判處有期徒刑八月，緩刑三年），委請具偽造
    私文書犯意聯絡之不詳姓名年籍、被稱為「林先生」之成年男子，先於如附表一
    所示之行使日期前數日，在不詳之處所，偽造如附表二所示服務單位「盈達照明
    事業有限公司」及負責人「謝再旺」之印章各一顆後，即持該偽造之「盈達照明
    事業有限公司」印章蓋用在如附表一所示之各類所得扣繳暨免扣繳憑單書申報單
    位欄，偽造該印文一枚，及持上開偽造之二枚印章蓋用在如附表二所示員工在職
    證明書之證明人暨負責人欄、服務單位暨負責人欄，偽造如附表二所示印文各一
    枚，而偽造表明甲○○係任職於不知情之盈達照明事業有限公司（代表人為謝再
    旺）並有相當收入、八十六年度且已代為扣繳部分稅額意旨之如附表一所示內容
    之各類所得扣繳暨免扣繳憑單之私文書一張，及用以證明甲○○任職於盈達照明
    事業有限公司之如附表二所示之屬特種文書之員工在職證明書一紙，再將如附表
    一、二所示偽造私文書、偽造特種文書共二紙持交甲○○，由甲○○於如附表一
    所示之行使日期，協同前開中福公司該業務員，在台中市第十一信用合作社對保
    人員前往中福公司核辦對保時出示而行使之，以此方式施用詐術，辦理「歡心理
    財」免保人消費性貸款三十萬元，均足以生損害於盈達照明事業有限公司、謝再
    旺及台中市第十一信用合作社對於放款審核之正確性，並致台中市第十一信用合
    作社承辦人員不疑有他，誤以為前述扣繳憑單及員工在職證明書為真實而陷於錯
    誤，致貸予甲○○三十萬元款項。迨於八十八年一月二十七日，經警在台中市○
    ○路○段八十一號六樓查獲中福公司涉嫌違反公司法，至台中市第十一信用合作
    社扣取借款人之擔保放款保管書件資料袋等，始查悉上情。
二、案經台中縣警察局烏日分局報請台灣台中地方法院檢察署檢察官偵查起訴。
    理  由
一、訊據被告甲○○矢口否認有何右揭自中福公司業務員處取得偽造之如附表一、二
    所示資料，並持以向台中市第十一信用合作社申辦取得貸款之行使偽造文書、詐
    欺取財行為，並辯稱：從未到過中福公司，更不認識如附表一、二所示資料上記
    載之盈達照明事業有限公司，該申請貸款資料上關於「甲○○」之簽名均非其所
    寫，其所有國民身分證經常申請補發，且之前曾向地下錢莊借錢而交付國民身分
    證正本、成績單等資料，後來該國民身分證未取回亦已另申請補發，公訴人未曾
    傳喚其到庭陳述即起訴，該向台中市第十一信用合作社申辦貸款三十萬元等事宜
    均與其無關云云。經查：
（一）被告亦不否認該筆於八十七年九月二十五日向台中市第十一信用合作社貸款三
      十萬元申請案中所附國民身分證、成績單等影本資料為其所有，觀諸該國民身
      分證所附照片亦確為被告本人，該成績表亦核與國立台灣藝術大學函覆之被告
      六十五學年度學生歷年成績表記載相符，有各該國民身分證、成績單等影本及
      國立藝術大學九十年十月九日（九０）台藝大教字第九０００００三０一二號
      函文各一份附卷可稽，足見該國民身分證影本、成績表確為被告所有無誤；而
      就該屬個人資料何以經提出作為向台中市第十一信用合作社申辦貸款使用之資
      料，被告雖辯稱或係之前向地下錢莊借錢時所交付，然被告迄未能提出向地下
      錢莊借錢之相關聯絡方式、具體情形以供查證，且何以向地下錢莊借錢尚須交
      付其所有之上開成績表，實悖於與常情，被告所辯該資料並非其提出交付云云
      是否屬實，顯有可疑。
（二）再以，被告亦自承關於中國信託商業銀行台中分行帳號0000000000
      000、戶名甲○○之帳戶確為其所開立，且該帳戶於八十六年辦理印鑑變更
      當時所填載開戶資料之立約處橫式戶名欄中「甲○○」之簽名字跡（下稱第一
      簽名字跡），核與該以被告甲○○名義向台中市第十一信用合作社申辦貸款所
      提出授信約定書立約定書人欄中之對保簽章攔上關於「甲○○」之簽名字跡（
      下稱第二簽名字跡）相符，且此二者更與該帳戶於八十七年八月二十四日曾存
      入一萬零一百六十一元所填寫存入憑單上戶名欄關於「甲○○」之簽名字跡（
      下稱第三簽名字跡）亦相符，有內政部警政署刑事警察局鑑驗通知書一份在卷
      為憑，被告雖復否認前開第一簽名字跡為其所簽寫，並辯稱：當時係該銀行櫃
      檯小姐代其所書寫云云，然依該銀行開戶作業之相關規定，客戶於辦理開戶及
      印鑑掛失時，需由本人攜帶印章及身分證正本到行核對無誤後方得辦理，存戶
      甲○○於開戶時「戶名欄」立約處應由存戶親自簽名，該行才憑此受理，有中
      國信託商業銀行台中分行九十一年一月十五日中信銀（九一）中發字第七號函
      文一份在卷可明；況且，若如被告所辯此第一簽名字跡係該銀行當時承辦櫃檯
      小姐代其所填寫，然此早於八十六年四月間所簽寫，與上開第二、三簽名字跡
      書立時間相隔均一年餘，若此果係該銀行承辦人員代其簽寫，該銀行承辦人員
      亦無由在時隔一年後於被告另辦理存入款項之之存入憑條上簽名代被告存入款
      項，甚至與該銀行業務毫不相關之台中市第十一信用合作社申請貸款資料中亦
      有該承辦人員代被告簽名之可能，遑論若如被告所稱該第二、三簽名字跡則是
      地下錢莊所冒簽，該冒簽之人實亦無得見第一簽名字跡而能模仿致字跡相符之
      可能，被告上開辯詞顯然互相矛盾且不符常情；因之，該第一簽名字跡既難認
      係該銀行承辦人員代被告所填寫，該簽名應係被告親為無誤，進而，該第二簽
      名字跡既與此相符，已如前述，再參諸前述被告所有中國信託商業銀行台中分
      行帳戶之存摺資料影本亦於向台中市第信用合作社申辦貸款時經一併提出，且
      於八十七年九月二十五日對保而提出前該帳戶經使用之次數頻仍，有該存摺影
      本一份在卷可參，亦難認該存摺斯時已經被告交付與其所稱不詳姓名年籍之地
      下錢莊承辦人；是此均足見向台中市第十一信用合作社貸款之相關事宜被告確
      有參與，而提出此國民身分證影本、成績表、存摺影本等資料，並於對保時簽
      名，衡以其餘以同一行使偽造文書方式，向台中市第十一信用合作社詐貸款項
      之同案被告所供述中福公司承辦業務員所告知事項及其等參與內容，及證人即
      台中市第十一信用合作社總社管理部經理鄭信吉、專門委員黃達政、負責與不
      詳年籍之「林先生」聯絡而取得偽造扣繳憑單及在職證明之另案被告陳思惠於
      偵查中證述之情節，有前述同案被告林陳美雲等經本院於九十年五月十六日以
      九十年度訴字第七二二號判處罪刑在案之刑事案卷暨刑事判決書等附卷可稽，
      被告對該如附表一、二所示私文書、特種文書為偽造一事實難諉為不知；此外
      ，復有其於申請貸款時所提出之『台中市第十一信用合作社「歡心理財」免保
      人消費性貸款借款申請書』、「台中市第十一信用合作社徵信報告表」、「台
      中市第十一信用合作社授信約定書」、「台中市第十一信用合作社消費性貸款
      個人信用等評定表」、「票據交換所第一類票據退票資料查詢簡覆單」、「票
      據交換所第二類票據退票資料查詢簡覆單」、「戶口名簿」影本、「同意書」
      、「委託書」、如附表一所示之「各類所得扣繳暨免扣繳憑單」、如附表二所
      示之員工在職證明書等資料在卷可參，被告所辯，顯屬卸責之詞，實難採信。
      至於被告另辯稱其當庭書寫字跡明顯與前述第二簽名字跡不符云云，姑不論此
      因被告當庭書立時目的或為隱匿所為，所使用書寫方式、字跡有刻意工整而與
      平時所書者不同之可能，且如前述，該第一簽名字跡應堪認係被告所書寫之認
      定依據，已詳如前述，此亦不足為有利被告之認定。綜上所述，本案事證已臻
      明確，被告犯行應堪認定  。
二、查如附表一所示扣繳憑單係刑法第二百十條所稱之私文書；如附表二所示員工在
    職證明書則屬同法第二百十二條之特種文書，被告偽造盈達照明事業有限公司、
    負責人謝再旺之印章、印文而偽造如附表一、二所示私文書、特種文書並加以行
    使，自足以生損害於盈達照明事業有限公司、謝再旺及台中市第十一信用合作社
    對於放款審核之正確性，核被告甲○○所為，係犯刑法第二百十六條、第二百十
    條、第二百十二條之行使偽造私文書罪、行使偽造特種文書罪，及同法第三百三
    十九條第一項詐欺取財罪；其偽造印章、印文之行為分別係上開偽造私文書、偽
    造特種文書之部分行為，而其偽造私文書及偽造特種文書之低度行為，亦應分別
    為行使之高度行為所吸收，均不另論罪。又按共同正犯意思之聯絡並不限於事前
    有所謀議，即僅於行為當時有共同犯意之聯絡者，亦屬之，且其表示之方法，亦
    不以明示通謀為必要，即相互間有默示之合致，亦無不可（最高法院七十三年台
    上字第二三六四號判例意旨可資參照），本件被告等為達符合借貸之條件，既知
    悉不詳姓名年籍之中福公司業務員係以由該公司承辦人員負責偽造如附表一、二
    所示文書之方式為之，則該二人轉由該公司業務員陳思惠委請該稱呼為「林先生
    」之不詳姓名成年男子，偽造如附表一、二所示扣繳憑單、員工在職證明書，且
    為偽造各該資料而有以不詳方式偽造盈達照明事業有限公司及負責人謝再旺之印
    章，再用以偽造印文之過程中所涉及之行為人及行為，即應在被告得預見之犯意
    聯絡內，被告與該中福公司業務員及陳思惠間就上開二罪間，及與該不詳姓名之
    成年男子林先生就偽造私文書（含偽造印章、印文）部分顯有犯意聯絡及行為分
    擔，均為共同正犯。被告同時地一行使偽造私文書及行使偽造特種文書之行為，
    係以一行為觸犯二罪名，為想像競合犯，應依刑法第五十五條前段規定，從一重
    之行使偽造私文書罪處斷；又被告所犯上開行使偽造私文書罪與詐欺取財罪間，
    有手段、目的之牽連關係，應依刑法第五十五條後段規定，從一重之刑法第二百
    十六條、第二百十條之行使偽造私文書罪論處。爰審酌被告因個人因素急需現金
    周轉，為使銀行核准貸款，竟不惜以身試法，行使偽造之文書借貸，破壞社會金
    融交易安全及秩序，所生危害非淺，且犯後復飾詞狡辯，毫無悔意，惟念及其因
    經濟困窘，為籌集經營生意所需資金始為此下策，及其犯罪目的、情節、手段等
    一切情狀，量處如主文所示之刑，並依修正後刑法第四十一條第一項前段規定諭
    知易科罰金之折算標準，以示懲儆（查被告行為後，刑法第四十一條業已於九十
    年一月十日修正公布，同年月十二日生效，修正後刑法第四十一條第一項前段規
    定犯最重本刑為五年以下有期徒刑以下之刑之罪，而受六個月以下有期徒刑或拘
    役之宣告，因身體、教育、職業、家庭之關係或其他正當理由，執行顯有困難者
    ，得以一元以上三元以下折算一日，易科罰金，與修正前刑法第四十一條規定「
    犯最重本刑為三年以下有期徒刑以下之刑之罪，受六個月以下有期徒刑或拘役之
    宣告，因身體、教育、職業、家庭之關係，執行顯有困難者，得以一元以上三元
    以下折算一日，易科罰金者不同，且比較新舊法結果，以新法較有利於行為人，
    故依刑法第二條第一項前段規定，本件自應適用裁判時之法律即修正後刑法第四
    十一條第一項前段之規定）。
三、至於如附表一所示各類所得扣繳暨免扣繳憑單影本，已因被告持向台中市第十一
    信用合作社行使而交付之，並非被告二人所有，雖不諭知沒收，但此扣繳憑單影
    本上偽造之「盈達照明事業有限公司」印文一枚，仍應依刑法第二百十九條規定
    宣告沒收。又如附表二所示內容之在職證明書、服務證明書，亦因行使交付予台
    中市第十一信用合作社申請貸款，不復屬被告所有，惟其上盈達照明事業有限公
    司之印文及負責人謝再旺之印文各一枚（詳如附表二備註欄所示），及該「盈達
    照明事業有限公司」、「謝再旺」之印章各一顆，則無證據證明已滅失，此既均
    係偽造，仍應依刑法第二百十九條之規定宣告沒收。另如附表一所示內容之扣繳
    憑單正本，觀諸前開扣繳憑單影本載有「本影本與正本相符，如有不實願負法律
    責任」等字樣，足見該正本應已返還被告，雖此係被告所有且為供其犯罪所用之
    物，然該扣繳憑單正本既未扣案，為免將來執行之困難，爰不予宣告沒收（另觀
    諸扣案此扣繳憑單影本上之盈達照明事業有限公司印文係另行蓋用，並無印文影
    印其上，足見該正本上應無與此影本相同之該公司遭偽造之印文，而有何應宣告
    沒收之偽造印文存在）。
四、又按「各類所得扣繳及免扣繳憑單」乃商業會計法第十五條第一款所規定之「原
    始憑證」，屬商業會計憑證之一種（最高法院八十七年度台上字第五六七號判決
    參照），惟商業會計事務之處理應依商業會計法之規定處理，而該法所稱之商業
    會計事務，係指依據一般公認會計原則從事商業會計事務之處理及據以編制財務
    報表之謂（該法第一條、第二條參照），又會計事項之發生，均應取得或給與足
    以證明之會計憑證，商業會計憑證分為原始憑證及記帳憑證，商業應根據原始憑
    證，編製記帳憑證，根據記帳憑證登入帳簿（該法第十四條、第十五條、第十八
    條參照）。本案被告所行使之偽造「各類所得扣繳及免扣繳憑單」，其目的係是
    在作為向金融機構申請貸款之用，並非是要從事商業會計事務之處理及據以編制
    財務報表，且其所行使之偽造「各類所得扣繳及免扣繳憑單」亦非據以編製記帳
    憑證，會計事項不會因其之此項偽造行為而發生，是被告上開行為與商業會計法
    之規範目的無涉，與該法第七十一條之處罰目的及構成要件不符，此部分自不得
    論以該罪，併予說明。
據上論斷，應依刑事訴訟法第二百九十九條第一項前段，刑法第二條第一項前段、第
二十八條、第二百十六條、第二百十條、第二百十二條、第三百三十九條第一項、第
五十五條、修正後刑法第四十一條第一項前段、第二百十九條，罰金罰鍰提高標準條
例第一條前段、第二條，判決如主文。
中      華      民      國    九十一    年      三      月    二十八    日
                          台灣台中地方法院刑事第一庭
                                法  官  林  麗  真
右正本證明與原本無異。
如不服本判決，應於送達後十日內向本院提出上訴狀（須附繕本），上訴於台灣高等
法院台中分院。
                                書記官
中      華      民      國    九十一    年      三      月    二十八    日
附錄本案論罪科刑法條全文：
~FO
附表一（各類所得扣繳暨免扣繳憑單影本）：
┌────┬────┬────┬──┬────┬─────┬────┐
│所 得 人│給付總額│扣繳稅額│年度│申報單位│扣繳義務人│業務員  │
│姓    名│(新台幣)│(新台幣)│    │        │          │行使日期│
├────┼────┼────┼──┼────┼─────┼────┤
│甲○○  │612350元│36741元 │年│盈達照明│謝再旺    │一不詳姓│
│        │        │        │    │事業有限│          │名年籍成│
│        │        │        │    │公司    │          │年男子  │
│        │        │        │    │        │          │870925  │
└────┴────┴────┴──┴────┴─────┴────┘
備註：此各類所得扣繳暨免扣繳憑單影本上有偽造之「盈達照明事業有限公司」印文
一枚。
附表二（員工在職證明書）：
┌─────┬────┬───────┬───┬──────┬───┐
│任職人姓名│所任職位│服  務  單  位│負責人│證 明 日 期 │備註  │
│          │        │或證明人      │      │            │      │
├─────┼────┼───────┼───┼──────┼───┤
│甲○○    │主任    │盈達照明事業有│謝再旺│八十七年九月│一紙。│
│          │        │限公司        │      │十六日      │（其上│
│          │        │              │      │            │「盈達│
│          │        │              │      │            │照明事│
│          │        │              │      │            │業有限│
│          │        │              │      │            │公司」│
│          │        │              │      │            │印文一│
│          │        │              │      │            │枚，及│
│          │        │              │      │            │「謝再│
│          │        │              │      │            │旺」印│
│          │        │              │      │            │文一枚│
│          │        │              │      │            │。    │
└─────┴────┴───────┴───┴──────┴───┘
